臺北高等行政法院判決
　　　　　　　　　　　　　　　　　　 93年度訴字第01233號
　　　　　　　　　　　　　　　.
原　　　告　新世紀資通股份有限公司
代　表　人　甲○○（董事長）
訴訟代理人　陳長文律師
　　　　　　蔡瑞森律師
被　　　告　經濟部智慧財產局
代　表　人　蔡練生（局長）住同上
訴訟代理人　乙○○
上列當事人間因商標註冊事件，原告不服經濟部中華民國93年2
月18日經訴字第09306212340號訴願決定，提起行政訴訟。本院
判決如下：
　　主  文
原告之訴駁回。
訴訟費用由原告負擔。
　　事  實
一、事實概要：原告之籌備處於民國（下同）89年4月15日（原
    告於89年6月1日經核准設立公司）以「007」商標（下稱系
    爭商標），指定使用於修正前商標法施行細則第49條所定商
    品及服務分類表第9類之卡式電話用卡，電話線、電纜輪座
    、光纖，通訊器材，電話機，答錄機，對講機，無線電話機
    ，汽車電話機，行動電話，傳真機，無線電呼器，天線，碟
    形天線，整流器，配電盤，配線盒，接電箱，分電箱等商品
    ，向被告申請註冊。案經被告審查，認系爭商標不具識別性
    ，以92年10月14日商標核駁第0000000號審定書（下稱原處
    分）予以核駁，原告不服，提起訴願，遭駁回後，遂向本院
    提起本件行政訴訟。
二、兩造聲明：
　(一)原告聲明求為判決：
    1.訴願決定、原處分均撤銷。
    2.請求判命被告就原告89年4月15日商標註冊申請案，作成
      准予審定之行政處分。
    3.訴訟費用由被告負擔。
　(二)被告聲明求為判決：如主文所示。
三、兩造之爭點：
    系爭商標之圖樣，是否足以使一般消費者認識其為表彰服務
    之標識，並得藉以與他人之服務相區別？如為否定，是否經
    原告使用且在交易上已成為原告營業上服務之識別標識？
　(一)原告主張之理由：
    1.審定時商標法第5條第1項固規定：「商標所用之文字、圖
      形、記號、顏色組合或其聯合式，應足以使一般商品購買
      人認識其為表彰商品之標識，並得藉以與他人之商品相區
      別」，惟其第2項復規定：「不符前項規定之圖樣，如經
      申請人使用且在交易上已成為申請人營業上商品之識別標
      識者，視為已符合前項規定」。因此，一欠缺識別性之商
      標，本雖不可註冊，但如經申請人「使用」而達到「營業
      上之識別標識」，除「通用名稱」者外，皆得以註冊。準
      此，商標是否欠缺識別性而不得註冊，除探究其本身是否
      欠缺識別性外，尚應考量其是否已因使用而成為營業上之
      識別標識之事實，如符合已成為營業上識別標識此一要件
      ，縱商標本身原欠缺識別性，亦應准予註冊。
    2.系爭商標本身具識別性：
      (1)查，系爭商標「007」係由單純之3個阿拉伯數字組成，
        系爭商標之所以由3個阿拉伯數字構成，係因電信業者
        提供商品或服務皆係透過電話使然，皆係與電話有關之
        商品，自然僅能使用數字作為商標，此為自然之理。查
        ，系爭商標係由交通部電信總局（下稱電信總局）所核
        配，屬一網路接取碼或國際直撥號碼之代號。網路接取
        碼之意義為消費者只要於電話上撥「007」，即可連接
        到原告所提供之網路使用其商品或服務，此有電信總局
        89年4月10日之「智慧虛擬碼申配作業會議記錄」可資
        證明。除原告外，另有台灣固網股份有限公司（下稱台
        灣固網公司），東森寬頻電信股份有限公司（東森寬頻
        公司及原有之中華電信股份有限公司（下稱中華電信公
        司）等4家公司獨佔市面上寬頻固網市場，各家分別以
        「007」（原告）、「006」（台灣固網公司）、「005
        」（東森寬頻公司）為網路接取碼。因寬頻固網電信市
        場競爭激烈，各家業者於取得網路接取碼後，無不卯足
        全力，刊登促銷廣告於各種媒體以使消費者記住其網路
        接取碼，於撥打國內或國際長途電話號碼時使該網路接
        取碼所表彰之商品及服務，因此網路接取碼具有表彰商
        品及服務之功能，實屬當然。如同其他行業主要係以文
        字圖形等作為商標表彰商品來源，固網業者則因其所提
        供之商品及服務係經由電話方能使用商品及服務，故系
        爭商標當然僅能以阿拉伯數字之方式呈現，倘因此否認
        系爭商標之註冊性，將迫使固網業者無商標可用。此一
        道理，就如同以藥品名稱作為商標者，探討其是否具說
        明性時，應探討者為其藥品名稱本身是否具有說明性，
        而不可僅以該商標即為藥品名稱即認其為藥品之說明。
      (2)又查，以數字作為商標或商標而經被告核准註冊者，亦
        不在少數，其中不乏消費者耳熟能詳之商標，如註冊第
        138451號「007」、第0000000號「秘密武器007」、第
        991881號「凝疤寧080」、第953164號「零零7007」、
        第100545號「408 + PROFILE SECTION（fig）」、第
        940532號「花織450」、第307869號「49」、第307871
        號「409」、第303048號「403」、第303049號「420 」
        、第226378號「肆零玖409」、第226379號「肆零參403
        」、第226380號「壹零伍105」、第226381號「壹零參
        103」、第226377號「肆零伍405」、第209419號「1210
        」、第209420號「404」、第209421號「200」、第
        209422號「2540」、第209399號「2530」、第209400號
        「3681」、第209401號「205」、第209402號「408」、
        第209383號「1018」、第209384號「3670」、第209385
        號「400」、第209386號「540」、第188896號「402402
        」、第188897號「405405」、第188898號「420420」、
        第188899號「520520」、第188894號「412412」、第
        188895號「415415」、第167580號「305」、第167581
        號「405」，故謂數字組合而成之商標即不具識別性，
        亦不能成立。
      (3)更有甚者，被告已核准相同之「007」商標於第37類註
        冊，其註冊號數為138451號，指定專用之服務為：「衛
        星電視頻道器材按裝修理；電信管制射頻器材按裝修理
        ；電腦設備按裝修理；電話、通訊器材之按裝修理，通
        信工程施工，機電工程施工及顧問服務」，商標欠缺識
        別性不得註冊與商標具有說明性不得註冊不同，前者不
        因類別不同而有不同之審查結果，說明性則可能因不同
        之商品而於不同之類別有不同之審查結果，況系爭商標
        指定之商品為卡式電話用卡，電話線、電纜輪座、光纖
        ，通訊器材，電話機，答錄機，對講機，無線電話機，
        汽車電話機，行動電話，傳真機，無線電呼器，天線，
        碟形天線，整流器，配電盤，配線盒，接電箱，分電箱
        等與註冊第138451號商標指定服務均為與電話有關之類
        似商品或服務。被告既已核准原告相同之「007」商標
        註冊於第37類，且該商標申請註冊之時間與系爭商標相
        同，兩者指定之商品及服務復屬類似，但被告對於系爭
        商標有關顯著性之認定，確與第37類完全相反，被告對
        於系爭商標之核駁處分顯有然違反行政程序法第6條之
        平等原則而構成違法處分。按商標之審查雖採「個案審
        查拘束原則」，但仍不能因此違背平等原則。雖商標審
        查係採「個案審查原則」，但個案審查原則僅是期待行
        政機關為行政處分時能斟酌個案具體之情況，而作一符
        合個案正義之處分，絕非賦予行政機關破壞前述原則之
        藉口。否則所有違反平等原則之處分以個案審查為由，
        平等原則豈不被架空？斟酌本件情形，原告之兩完全相
        同之商標，申請時間亦完全相同，但卻獲得完全相反之
        處分，而顯著性本身根本不應因類別不同而有不同之判
        斷結果，被告完全置此一事實於不顧，其處分顯然違法
        不當，自不應維持。
      (4)此外，商標之表達方式愈來愈多變化，以往認為不得註
        冊者，現均明文承認其得註冊，如聲音商標、立體商標
        即為其例。以往聲音商標及立體商標均不能註冊，但於
        92 年11月28日施行之商標法後，此兩商種商標即得以
        註冊。因此，審查一商標究否不具有識別性而不得註冊
        ，應實質審查商標之內涵，而不應拘泥於商標之形式，
        而認遇阿拉伯數字組合成之商標，即斷認其欠缺識別性
        而否准其註冊，如此作法，實剝奪固網業者正當行使權
        利，並礙市場之進步，更與審定時商標法第5條第1項及
        第2項之規定相違背。
    3.系爭商標業經長久密集使用成為營業上識別標識，依審定
      時商標法第5條第2項之規定亦應准予註冊：
      (1)系爭商標本身具有識別性，已如前述。況且，原告自申
        請系爭商標以來，不斷密集刊登各種廣告以促銷系爭商
        標商品，以使消費者記住系爭商標，而使用其所表彰之
        電話卡等商品。由於原告廣泛密集促銷及使用，系爭商
        標已成功為消費者所知悉。系爭商標於各大報章雜誌，
        如中國時報、聯合報、工商時報、電視台、公車車體外
        ，各全家便利商店均不斷密集刊登廣告，茲檢附使用證
        據資料如后：
        90年8月2日之工商時報影本。
        90年9月11日之聯合報。
        90年9月12日之聯合晚報。
        90年9月30日之中國時報。
        90年9月25日之聯合報。
        90年9月30日之中國時報、91年12月25日之民生報、
          92年1月5日之民生報、92年1月2日之民生報、92年1
          月3日之民生報、92年1月4日之聯合報、92年1月9日
          之民生報、92年1月16日之中國時報。
        放置於全家便利商店之海報。
        由上使用證據可知，系爭商標確經原告廣泛密集使用，
        而成為營業上之識別標識，依審定時商標法第5條第2項
        之規定，縱原欠缺識別性，只要其本質上非通用名稱者
        ，仍應准予註冊。系爭商標為電信總局所核發專屬原告
        之國際直撥號碼，當然並非屬通用名稱，於證明系爭商
        標已成為營業上之識別標識者，依法自應得以註冊。
      (2)前述廣告詞雖記載「007國際電話˙˙˙」、「
        007/1807送您1020元通話費」、「007無敵價比手機撥
        國內電話還便宜」，但「007」於此廣告中同時扮演商
        標及網路接取碼之功能，亦即此一商標同時具有表彰原
        告國際電話之服務，以及網路接取碼或國籍直撥號碼雙
        重性質。因此，原告將商標融入廣告詞中作為主詞，本
        屬自然之事。此種將商標融入廣告詞中，於廣告業界屬
        常用之手法，如「你今天LUX了沒？」「QOO有個果汁真
        好喝，喝的時候QOO，喝完臉紅紅」「我都是喝這個雀
        巢奶粉長大的」「多芬乳霜潤髮乳，含有1/4乳霜....
        」以上均為膾炙人口之廣告詞，雖將商標融入廣告詞作
        為動詞或受詞，但均不妨礙消費者認識該等商標之事實
        。因此，訴願決定以原告將系爭商標置入廣告中即認消
        費者因此無法辨識系爭商標，實背於事理。至於訴願決
        定認為原告所提供之證據資料或無公開日期，或日期均
        在系爭商標申請註冊之後，尚無法據以採認之認定，查
        本訴訟屬課予義務之訴訟，就課予義務之訴，學說通說
        上以事實審言詞辯論終結時之法律及事實狀態為基準，
        最高行政法院（89年7月1日改制為行政法院）57年度判
        字第95號判例亦認：「商標在核准註冊前，尚屬準備程
        序，必自註冊之日，始取得商標專用權。申請註冊之商
        標，在註冊程序未終結前，法律或事實有所變更時，主
        管機關應依變更後之法律或事實處理」，此外，現行商
        標法第23條之修正理由亦謂：「現行條文所定『不得申
        請註冊』，致實務上得否註冊係以申請時作為判斷之時
        點，惟商標須經審查始准予註冊，恆需一段時日，常見
        申請時雖有不准註冊之情形，但於審查時已不存在該情
        形，於無違反公益又無妨礙他人權益時，如悉以申請時
        作為准駁時點，並不合理，爰將『不得申請註冊』修正
        為『不得註冊』」，因此，原告於訴願所提之證據資料
        ，其時點雖有於申請註冊之後，但依前述之通說及實務
        見解以及現行商標法之修正精神，均應予以採酌，方屬
        合法。
　(二)被告主張之理由：
    1.按「商標所用之文字、圖形、記號、顏色組合或其聯合式
      ，應足以使一般商品購買人認識其為表彰商品之標識，並
      得藉以與他人之商品相區別」、「不符前項規定之圖樣，
      如經申請人使用且在交易上已成為申請人營業上商品之識
      別標識者，視為已符合前項之規定。」為系爭商標審定
      時商標法第5條所規定。
    2.經核本件原告申請註冊之商標圖樣上之數字「007」，係
      由3個未經設計阿拉伯數字構成，乃原告向電信總局申請
      固網業務核可後由抽籤取得的「網路接取碼」，為一國際
      通信的代碼，實無法使一般消費者認識其為表彰商品來源
      、品質、信譽之標識，並得藉以與他人商品相區別，應不
      具識別性；原告雖檢送刊登於各大報章報導影本、精美廣
      告型錄等證物，主張其使用本件商標已具識別性，惟觀其
      檢送之證據資料，予消費者印象「007」為其國際碼之代
      號，並非以商標樣態標示，自難謂本件商標經使用且在交
      易上已成為申請人營業上商品之識別標示，應有違前引商
      標法第5條及第43條之規定。
    3.至原告所舉有關註冊第138451號「007」、註冊第0000000
      號「秘密武器007」、註冊第991881號「凝疤寧080」及註
      冊第953164號「零零7007」等案例，指稱被告所為處分有
      違平等原則一節，經核所舉案例或其圖樣有別，案情不同
      ，或屬另案妥適與否之問題，基於商標審查個案拘束原則
      ，亦不得比附援引，執為系爭商標應准註冊之論據，並予
      陳明。
　　理  由
一、原告起訴主張：系爭商標「007」雖係由單純之3個阿拉伯數
    字組成，惟其係由電信總局所核配之網路接取碼，而寬頻固
    網電信市場競爭激烈，各家業者於取得網路接取碼後，無不
    全力刊登促銷廣告以使消費者記住其網路接取碼，是該網路
    接取碼具有表彰商品及服務之功能，具有識別性；且縱認系
    爭商標識別性，系爭商標復經長久密集使用成為營業上識別
    標識，依法亦應准予註冊，原處分予以核駁，於法有違，為
    此訴請如聲明所示云云。
二、系爭商標圖樣上之數字「007」，係由3個未經設計阿拉伯數
    字構成，乃原告向電信總局申請固網業務核可後由抽籤取得
    的網路接取碼，為一國際通信的代碼，實無法使一般消費者
    認識其為表彰商品來源、品質、信譽之標識，並得藉以與他
    人商品相區別，應不具識別性；至原告所檢送之使用證據資
    料，予消費者印象「007」為其國際碼之代號，並非以商標
    樣態標示，自難謂本件商標經使用且在交易上已成為申請人
    營業上商品之識別標示，原處分並無違誤等語置辯。
三、本件兩造對於事實概要欄所記載之事實均不爭，並有商標註
    冊申請書、經濟部公司執照及原處分附於原處分卷可稽，堪
    認為真實。
四、按審定時（92年5月28日修正公布、同年11月28日修正前）
    商標法第5條規定：「（第1項）商標所用之文字、圖形、記
    號、顏色組合或其聯合式，應足以使一般商品購買人認識其
    為表彰商品之標識，並得藉以與他人之商品相區別。（第2
    項）不符前項規定之圖樣，如經申請人使用且在交易上已成
    為申請人營業上商品之識別標識者，視為已符合前項規定。
    」是本件之爭執，首在於系爭商標之圖樣，是否足以使一般
    消費者認識其為表彰服務之標識，並得藉以與他人之服務相
    區別？如為否定，是否經原告使用且在交易上已成為原告營
    業上服務之識別標識？
五、經查：
  (一)按審定時商標法施行細則第7條規定：「商標註冊之申請人
    主張有本法第5條第2項規定情事者，應提出相關事證證明之
    。」又按審定時（90年12月25日修正發布、93年4月28日修
    正發布前）「商標識別性審查要點」第2點規定：「審查商
    標有無識別性，應就指定使用之商品、消費者之認知、實際
    交易情況及其使用方式，判斷是否足以使一般商品購買人認
    識其為表彰商品之標識，並得藉以與他人之商品相區別。」
    第4點(二)及(四)規定：「商標不具識別性之例示：下列文字圖
    形、記號、顏色組合或其聯合式使用於指定商品，而無法藉
    以與他人商品相區別者，不具識別性：(二)文字、圖形、記號
    、顏色組合或其聯合式，係表示商品之形狀、品質、功用或
    其他說明者。……(四)未經設計且無意義之阿拉伯數字。」第
    9點：「本要點4不具商標識別性之例示情形，除4之(一)商品
    習慣上通用標章或通用名稱外，若經申請人使用且在交易上
    已成為申請人營業上商品之識別標識者，應具商標識別性有
    商標法第5條第2項規定之適用。」10點規定：「商標法第5
    條第2項規定，應就下列事項綜合審查：（一）使用該商標
    於指定商品之時間長短、使用方式及同業使用情形。（二）
    使用該商標於指定商品之生產、銷售、廣告之數量。（三）
    使用該商標於指定商品之市場分布、銷售網路、販賣陳列之
    處所等。（四）廣告業者、傳播業者出具之證明。（五）具
    公信力機構出具之證明。（六）各國註冊之證明。（七）其
    他得據為認定有識別性之證據。」第12點規定：「本審查基
    準於服務標章準用之。」核以上規定與商標法之立法目的「
    為保障商標專用權及消費者利益，以促進工商企業之正常發
    展」（審定時商標法第1條參照）被告於審查系爭標章有無
    識別性時資為依據與基準，依法自值尊重，合先敘明。
  (二)查原處分以原告申請註冊之系爭商標圖樣上之數字「007」
    ，係由3個未經設計阿拉伯數字構成，乃原告向電信總局申
    請固網業務核可後由抽籤取得的網路接取碼，為一國際通信
    的代碼，實無法使一般消費者認識其為表彰商品來源、品質
    、信譽之標識，並得藉以與他人商品相區別，應不具識別性
    ；申請人雖檢送刊登於各大報章報導影本、精美廣告型錄等
    證物，主張其使用本件商標已具識別性，惟觀其檢送之證據
    資料，予消費者印象「007」為其國際碼之代號，並非以商
    標樣態標示，自難謂本件商標經使用且在交易上已成為原告
    營業上商品之識別標示，核係依前揭之說明，就系爭商標圖
    樣之識別性及其在交易上之使用狀況而為審查，於法並無不
    合。
  (三)關於系爭商標是否具識別性之爭執，查依註冊商標申請書所
    附之系爭商標圖樣觀察，其係未經設計之阿拉伯數字，此為
    原告所不爭。次查，依原告提出之電信總局「智慧虛擬碼申
    配作業」會議紀錄略以：89年4月間電信總局就固網業者為
    許可後，經固網業者討論並咸認應以公開抽籤方式分配業者
    識別碼，並決議由業者抽取00X碼後，其仍需向該局提出申
    請並經核配後始得使用，且該00X碼係供業者過渡階段暫用
    之替代方案，必要時該局仍得收回是項編碼，回歸「電信網
    路中長期編碼計畫之18XY撥碼方式，並於會中隨即進行抽籤
    分配作業，此亦有該會議紀錄附於本院卷（第34頁）可參，
    足見系爭商標圖樣上之「007」數字由抽籤取得的網路接取
    碼，而非別具有何意義，此亦為原告所不爭。是該「007 」
    既係就固網業務所提供之網路接取碼，且係未經設計之阿拉
    伯數字，則被告認其無法使一般消費者認識其為表彰商品來
    源、品質、信譽之標識，並得藉以與他人商品相區別，應不
    具識別性，即屬有據。
  (四)至原告主張其自申請系爭商標以來使用於其所表彰之電話卡
    等商品，並在各大媒體密集促銷及廣告，在客觀上確足使一
    般消費者認識為原告用來表彰其商品之識別標識，並得藉以
    與他人之商品相區隔云云，惟查依原告提出之證據均不足為
    證，以下分述之：
    1.依原告提出之90年8月2日至92年1月16日之報紙廣告影本
      （即原證5至10之7，附於本院卷第65頁至77頁）所示，其
      廣告上固均有「007」之數字，惟查，其中原證5至10及10
      之7之內容，不外「007國際直撥」或「007國際直撥電話
      申請方式」或「撥打方式：007+對方國碼……」「007無
      敵價」「速博007」「007速博國際直撥」等文字，其中原
      證6、7及10「007國際直撥電話」更與原告之「1807國內
      長途電話」（按依前揭電信總局「智慧虛擬碼申配作業」
      會議紀錄之意旨，該180「7」編碼亦係因業者間協議，如
      抽到00「7」者，其國內長途電話之編碼即為180「7」，
      詳請參照上開會議紀錄），而各該廣告均另有「速博
      saprq及圖」作為區別商品來源之標識；又查，其餘原證
      10 之1至10之6內容則為「速博呼叫台灣007」票選活動，
      而依其提及「007情報員」及「誰與爭鋒」電影等情以觀
      ，上開廣告亦未將「007」作為區別商品來源之標識，況
      各該廣告亦均另有「速博saprq及圖」作為區別商品來源
      之標識。
    2.再依原告提出之放置於全家便利商店之海報，即原證11
      ，其關於「007」者，亦僅有「國際直撥電話007」「007
      國際電話」「速博007國際直撥電話」，同未將「007」作
      為區別商品來源之標識，且該海報同另有「速博saprq及
      圖」作為區別商品來源之標識，是原告所舉之證據均無足
      採信。
六、綜上所述，原處分認系爭商標違反審定時商標法第5條之情
    事，駁回原告之註冊申請，認事用法，均無違誤，訴願決定
    遞予維持，亦無不合，原告訴請如聲明所示，於法無據，應
    予駁回。
七、兩造其餘之陳述，核均係關於其他商標之識別性與否，與原
    處分之合法性無涉，非本院所能審究，附予敘明。
據上論結，本件原告之訴為無理由，爰依行政訴訟法第98條第3
項前段，判決如主文。
中　　華　　民　　國　　94　　年　 　5　　月　 26  　 日
                  第三庭審判長法  官　王　立　杰
                              法  官　黃　本　仁
                              法  官　王　碧　芳
上列正本係照原本做成。
如不服本判決，應於送達後20日內，向本院提出上訴狀並表明上
訴理由，如於本判決宣示後送達前提起上訴者，應於判決送達後
20日內補提上訴理由書（須按他造人數附繕本）。
中　　華　　民　　國　　94　　年　 　5　　月　 27  　 日
                                法院書記官 鄭 聚 恩
